【裁判字號】    97,訴,572
【裁判日期】    971030
【裁判案由】    塗銷抵押權登記
【裁判全文】
臺灣嘉義地方法院民事判決               97年度訴字第572號
原      告  甲○○
被      告  乙○○
                        之3
上列當事人間塗銷抵押權登記事件，本院於民國97年10月16日言
詞辯論終結，判決如下：
    主  文
被告應將坐落嘉義縣義竹鄉○路○段○路小段四四一之一地號土
地全部，於民國九十七年五月六日在嘉義縣朴子地政事務所以朴
登普字第０三一八八０號收件設定債權擔保總金額新臺幣貳佰貳
拾萬元之抵押權登記予以塗銷。
訴訟費用新台幣貳萬貳仟柒佰捌拾元由被告負擔。
    事實及理由
一、本件原告起訴主張：
    緣訴外人康炒積欠原告互助會款新台幣（下同）703,700元
    ，並於民國97年5月5日簽發面額總計703,700元之本票8紙交
    付原告。詎康炒竟將其所有坐落嘉義縣義竹鄉○路○段○路
    小段441-1地號土地（下稱系爭土地），於民國97年5月6日
    在嘉義縣朴子地政事務所（收件字號朴登普字第031880號）
    設定債權金額2,200,000元之抵押權（下稱系爭抵押權）予
    被告。然被告與訴外人康炒並無債權債務關係，渠等為避免
    日後遭強制執行，竟基於通謀虛偽意思表示，將訴外人康炒
    所有之系爭土地，以設定抵押權予原告，爰請求被告塗銷系
    爭抵押權之設定登記等語。並聲明如主文所示。
二、被告則以：
    訴外人康炒與伊配偶為姐妹關係，訴外人康炒與伊之間確實
    沒有債權債務關係，訴外人康炒係與其配偶有借貸關係，10
    幾年前訴外人康炒向其配偶陸續借50萬元、10萬元、20萬元
    ，今年4月康炒又向伊配偶借80萬元。10幾年前及今年所借
    都未簽借據，今年借款時，訴外人康炒為了要給憑據，才連
    同之前的借款金額提供土地設定抵押等語。並聲明：原告之
    訴駁回。
三、本院得心證之理由：
  (一)原告主張訴外人康炒積欠原告債務703,700元，並於97年5月
    5日簽立面額總計703,700之本票8紙交付原告，訴外人康炒
    隨即於97年5月6日將系爭土地設定系爭抵押權予被告之事實
    ，業據提出系爭土地之土地登記謄本、本院97年度司票字第
    712號本票強制執行裁定及確定證明書為證，並經本院調閱
    前開本票裁定卷宗核閱無訛，且為被告所不爭執，堪信屬實
    。惟被告以前揭情詞置辯，是本件應審究著厥為：被告對訴
    外人康炒有無2,200,000元之抵押債權存在？原告請求被告
    塗銷系爭抵押權設定登記，有無理由？茲論述如下：
  (二)按一般抵押權之成立，以債權已存在為前提，債權若不存在
    ，抵押權亦不成立，抵押權全為債權之存在而成立，此即所
    謂抵押權成立上之從屬性。一般抵押權之成立，違反其成立
    上之從屬性者，應屬無效，縱有抵押權之登記，該抵押權亦
    無效（最高法院70年臺上字1488號判例要旨參照）。又當事
    人主張之事實，經他造於言詞辯論時或在受命法官前自認者
    ，無庸舉證，民事訴訟法第279條第1項定有明文。經查，被
    告對訴外人康炒並無抵押債權存在一節，業據被告於本院言
    詞辯論時自承：伊和康炒沒有債權債務關係存在，康炒與伊
    配偶為姐妹關係，康炒係向伊配偶借錢等語甚明（詳本院卷
    第16頁）。揆諸前揭判例及法條規定，被告與訴外人康炒間
    既無債權債務關係，縱有抵押權之登記，該抵押權亦屬無效
    。
  (三)至於被告雖另辯稱：康炒在10幾年前向其配偶陸續借50萬元
    、10萬元、20萬元，今年4月康炒又向伊配偶借80萬元。10
    幾年前及今年所借都未簽借據，今年借款時，訴外人康炒為
    了要給憑據，才連同之前的借款金額提供土地設定抵押云云
    ，然經本院質之：借款如何交付？被告則答以：之前的借貸
    都是現金交付，今年借的80萬元也是現金交付。本院復訊之
    ：借款從何戶頭提領？被告答稱：之前的資金來源我不清楚
    ，80萬元是伊配偶向朋友借款的云云。本院再質之：80萬元
    借款，是否有部分資金是從你們戶頭提領的？被告則答稱：
    我們戶頭沒什麼錢云云。由上可知，被告及其配偶帳戶內既
    無多餘之存款，顯見其經濟狀況並非優渥，籌措或借貸80萬
    元並非易事，況依被告所述，訴外人康炒10幾年前所借共計
    80萬元之款項，係被告配偶向友人支借後轉貸予康炒，然康
    炒迄未償還上開欠款，則被告配偶豈非10幾年來皆為康炒揹
    負借款利息？苟康炒10幾年來皆未償還欠款，被告配偶為此
    而揹負借款利息，倘康炒於97年再次借款80萬元，以被告及
    配偶經濟狀況並非富裕，參以現今社會景氣如此衰退，維持
    生計及家計尚屬拮据，又豈能在揹負10幾年前欠款利息下，
    再輕易向友人籌措80萬元轉貸予康炒？是被告前揭所辯，與
    常情有悖，亦無足憑採。
四、綜上所述，原告主張被告與訴外人康炒間並無債權債務關係
    存在一節，業據被告於本院言詞辯論時自認在卷，洵堪採信
    。從而，原告依民法第242條規定，代位訴外人康炒請求被
    告應將系爭抵押權設定登記予以塗銷，為有理由，應予准許
    。
五、又本件判決結果已臻明確，兩造其餘攻擊防禦方法，經本院
    斟酌後，認對於判決結果已不生影響，爰不逐一論述，併予
    敘明。
六、按法院為終局判決時，應依職權為訴訟費用之裁判，民事訴
    訟法第87條第1項定有明文。本件第一審裁判費22,780元，
    應由敗訴之被告負擔，爰判決如主文第二項所示。
七、據上論結，本件原告之訴為有理由，依民事訴訟法第78條、
    第87條第1項，判決如主文。
中    華    民    國    97    年    10    月    30    日
                  民二庭法  官  林中如
以上正本係照原本作成
如對本判決上訴須於判決送達後20日內向本院提出上訴狀
中    華    民    國    97    年    10    月    30    日
                        書記官  林柑杏


司法院資訊處製作；財團法人民間司法改革基金會備份。
